最高法院刑事判決　　　　　　　　　 111年度台上字第4013號
上　訴　人　黃崧瑀


選任辯護人　楊國弘律師
上列上訴人因傷害案件，不服臺灣高等法院中華民國111年5月19
日第二審判決（111 年度上訴字第1013號，起訴案號：臺灣桃園
地方檢察署109年度偵字第37155號），提起上訴，本院判決如下
：
    主  文
上訴駁回。
    理  由
一、刑事訴訟法第377 條規定，上訴於第三審法院，非以判決違
    背法令為理由，不得為之。是提起第三審上訴，應以原判決
    違背法令為理由，係屬法定要件。如果上訴理由書狀並未依
    據卷內訴訟資料，具體指摘原判決不適用何種法則或如何適
    用不當，或所指摘原判決違法情事，顯與法律規定得為第三
    審上訴理由之違法情形不相適合時，均應認其上訴為違背法
    律上之程式，予以駁回。 
二、本件原審審理結果，認定上訴人黃崧瑀有如原判決事實欄所
    載之共同傷害及強制犯行明確，因而撤銷第一審科刑之判決
    ，改判依想像競合犯規定從一重論處上訴人犯共同傷害罪刑
    ，已依其調查證據之結果，載述憑以認定之心證理由。
三、刑事訴訟法第376條第1項各款所規定之案件，經第二審判決
    者，除第二審法院係撤銷第一審法院所為無罪、免訴、不受
    理或管轄錯誤之判決，並諭知有罪之判決，被告或得為被告
    利益上訴之人得提起上訴外，其餘均不得上訴於第三審法院
    ，該條項定有明文。亦即，有上開但書規定之情形，為保障
    人民的訴訟權，應予被告或得為被告利益上訴之人至少1 次
    上訴救濟之機會。至於裁判上一罪中不得上訴第三審法院之
    罪名的犯罪事實已記載於起訴書，但起訴書及第一審漏論其
    罪，經第二審調查訊問後，始撤銷改判論列此部分罪名之情
    形，為確保人民的訴訟利益，避免其初次受論罪判決即告確
    定，而無尋求救濟之機會，本於同一法理，就該首次論罪部
    分，亦應予至少1 次上訴第三審法院之機會，始符法制本旨
    。本件起訴書之犯罪事實已記載上訴人駕駛自用小客車（橫
    向停在）告訴人林昊旻騎乘之機車前，將林昊旻攔下等事實
    。雖起訴書及第一審判決漏論此部分罪名，然經原審就此部
    分調查訊問後，撤銷第一審判決，改判論上訴人另犯刑法第
    304條第1項之強制罪，是就上訴人初次被論罪的強制罪部分
    ，依上揭說明，自得上訴於第三審法院。
四、刑事訴訟法第95條第1項第1款規定：「訊問被告應先告知犯
    罪嫌疑及所犯所有罪名。罪名經告知後，認為應變更者，應
    再告知」，旨在使被告充分行使防禦權，避免裁判突襲，俾
    維訴訟權益。而所謂罪名變更，除質的變更（罪名或起訴法
    條的變更）外，亦包含量的變更（如增加想像競合犯之其他
    罪名），及量的變更造成質的變更（如包括的一罪或裁判上
    一罪變更為數罪）等情形。本件起訴書犯罪事實欄記載上訴
    人與不詳姓名之人基於共同殺人之犯意，先將所駕駛之自用
    小客車橫向停在林昊旻騎乘之機車前，將林昊旻攔下，再予
    以毆打及持西瓜刀揮砍等事實，而起訴上訴人涉犯刑法第27
    1條第2項、第1 項之殺人未遂罪嫌。然第一審變更起訴法條
    ，判處上訴人共同犯刑法第277條第1項之傷害罪。原審於民
    國111年4月19日準備程序時雖僅告知上訴人涉犯刑法第 271
    條第2項、第1項之殺人未遂罪嫌，及刑法第277條第1項之傷
    害罪嫌，有上開期日之準備程序筆錄在卷可稽。原審審理時
    ，審判長亦告知上訴人涉犯上開相同之罪名。然檢察官於論
    告時稱上訴人駕駛自用小客車橫向停在林昊旻騎乘之機車前
    ，將林昊旻攔下之事實，已構成刑法第304條第1項之強制罪
    ，且與上訴人所犯之傷害罪，具有裁判上一罪之關係等語後
    ，審判長即告知上訴人可能另涉犯刑法第304條第1項之強制
    罪，請上訴人及原審辯護人就此一併辯論等語，有上開期日
    之審判程序筆錄在卷可按。審判長既已對上訴人依法告知可
    能另涉犯刑法第304條第1項之強制罪，並予上訴人充分辯論
    之機會，對上訴人之防禦權自無妨礙，更無突襲性裁判之違
    法。且起訴書之犯罪事實欄已記載此部分事實，即非未受請
    求之事項，原判決論上訴人犯刑法第304條第1項之強制罪，
    亦不構成未受請求之事項予以判決之違法。上訴意旨以起訴
    書之所犯法條欄並非漏載刑法第304條第1項之強制罪，而係
    認上訴人並無強制犯行，原判決竟認上訴人犯強制罪，係未
    受請求之事項予以判決之違法，且原審於準備程序及審判程
    序訊問上訴人前，均未告知可能另涉犯強制罪嫌云云，資以
    指摘原判決不當，尚與卷內資料不符，難認係適法之第三審
    上訴理由。本件上訴違背法律上之程式，應予駁回。
據上論結，應依刑事訴訟法第395條前段，判決如主文。
中    華    民    國   111    年    8     月    24    日
                  刑事第八庭審判長法  官  何  菁  莪  
                                  法  官  何  信  慶  
                                  法  官  朱  瑞  娟  
                                  法  官  高  玉  舜  
                                  法  官  劉  興  浪  
本件正本證明與原本無異
                                  書記官
中    華    民    國   111    年    8     月    29    日